臺灣高雄地方法院民事判決　　　　　　　 94年度保險字第2號
原　　　告　甲○○
被　　　告　三商美邦人壽保險股份有限公司
法定代理人　陳翔立
訴訟代理人　黃祖裕律師
當事人間給付保險金事件，本院於民國94年7 月14日言詞辯論終
結，判決如下：
    主  文
被告應給付原告新台幣伍拾陸萬伍仟貳佰肆拾捌元，及其中新台
幣伍拾陸萬元自民國九十三年五月十日起至清償日止，按年利率
百分之十計算之利息；其餘新台幣伍仟貳佰肆拾捌元自民國九十
三年九月六日起至清償日止，按年息百分之五計算之利息。
訴訟費用由被告負擔。
本判決於原告以新台幣壹拾捌萬玖仟元供擔保後得假執行；但被
告如以新台幣伍拾陸萬伍仟貳佰肆拾捌元為原告供擔保，得免為
假執行。
    事實及理由
一、程序部分
    按當事人得以合意定第一審管轄法院。但以關於由一定法律
    關係而生之訴訟為限。民事訴訟法第24條第1 項定有明文。
    查兩造簽定之新防癌終身健康保險附約第24條約定：「本附
    約涉訟時，約定以要保人住所所在地地方法院為管轄法院。
    」。查原告之住所於高雄縣橋頭鄉○○村○○路華昌巷21號
    ，有起訴狀附卷可稽，依上開約定，原告訴請給付保險金，
    本院應有管轄權。
二、原告主張：(一)伊於民國91年9 月12日與被告訂立20年期之「
    三商美邦新防癌終身健康保險附約」（下稱系爭保險契約）
    ，保險費年繳新台幣（下同）5,048 元，被告應支付之保險
    金之計算方式為：(1)初次罹患癌症者，依系爭保險契約第11
    條第1 項、附表二保險金給付表計劃二，支付「初次罹患癌
    症保險金」24萬元乘以二單位，計48萬元；(2)符合系爭保險
    契約附表三特定癌症項目表之惡性腫瘤進行手術醫療者，支
    付「癌症特定手術醫療保險金」4 萬元乘以二單位，計8 萬
    元，以上合計56萬元。又依系爭保險契約第17條之約定，如
    伊發生第3 條之保險事故，被告自診斷確定日後之最近一期
    保險費繳費日起，豁免伊所有未到期之保險費。(二)伊於93年
    4 月14因直腸類上皮癌，在中國醫藥大學附設醫院接受內視
    鏡切除術，依上開約定，被告應支付保險金56萬元。伊接受
    上開手術後即於10日內通知被告依約支付保險金，惟被告並
    未於受通知後15日內即93年5 月9 日以前支付。甚且，被告
    於93年9 月6 日自原告金融機構帳戶扣繳保險費5,248 元，
    爰依保險契約及不當得利之法律關係起訴等語；並聲明：(一)
    如主文第1 項所示。(二)願供擔保請准宣告假執行。
二、被告則以：(一)原告罹患之直腸類上皮癌是類癌，為介於良性
    與惡性之腫瘤。組織學上類癌是由小而均勻、圓形或多角形
    細胞所組成，有圓而明顯的細胞核及嗜伊紅性細胞質顆粒、
    有絲分裂少見，無法由細胞學上判斷為良性或惡性。所謂惡
    性端視有無局部侵犯或遠端移轉而定。原告在肛門上方5 公
    分處有0.8 ×0.7 ×0.4 公分之類癌，並無侵犯超出腸壁或
    移轉現象。直腸類癌若小於1 公分，經完全切除預後良好，
    若大於2 公分則遠處轉移之機率極高，可能判定為惡性腫瘤
    。原告罹患之類癌小於1 公分，又無轉移，故非屬惡性腫瘤
    。(二)國際疾病碼（ＩＣＤ）明載直腸惡性腫瘤代碼為154 ，
    而類癌為259.2 ，故法務部法醫研究所鑑定人將直腸類上皮
    癌歸類為惡性腫瘤，顯屬武斷。鑑定人稱腸道之類上皮癌有
    75 %為1 公分以下，只有2%有移轉之可能，並無依據。本件
    在原告直腸發現之類癌是否為由人體惡性細胞不能控制之生
    長及擴張，對屬對組織造成侵害之惡性腫瘤尚有疑問等語，
    資為抗辯；並聲明：(一)原告之訴駁回。(二)如受不利判決，願
    供擔保免為假執行。
三、兩造不爭執事項如下：
(一)、原告於91年9 月12日與被告訂立系爭保險契約，保險費年繳
    5,248 元，保險金之計算方式為：(1)初次罹患癌症者，依系
    爭保險契約第11條第1 項、附表二保險金給付表計劃二，支
    付「初次罹患癌症保險金」24萬元乘以二單位，計48萬元；
    (2)符合系爭保險契約附表三特定癌症項目表之惡性腫瘤進行
    手術醫療者，支付「癌症特定手術醫療保險金」4 萬元乘以
    二單位，計8 萬元，以上合計56萬元。
(二)、原告自93年3 月15日至同年7 月12日間前往中國醫藥大學附
    設醫院門診8 次，同年4 月14日因直腸類上皮癌（0.8 ×0.
    7 ×0.4 公分），接受內視鏡切除術。原告已於手術後10日
    內通知被告給付保險金，為被告拒絕。
(三)、被告於93年9 月6 日自原告金融機構帳戶扣繳當年度保險費
    5,248元。
四、觀之兩造之陳述及主張，本件之爭點為：原告罹患之「直腸
    類上皮癌」是否為系爭保險契約第2 條第4 款所指之「癌症
    」（惡性腫瘤）？本院之判斷意見如下：
(一)、按系爭保險契約第2 條第3 款就「癌症」之定義為：「指一
    種疾病，其特徵係由人體惡性細胞不能控制之生長及擴張，
    對組織造成侵害或白血球過多症所造成之惡性腫瘤，而按行
    政院衛生署刊印之『國際疾病傷害及死因統計分類標準』歸
    類為惡性腫瘤（如附表一）者，且經醫院對固定組織所作之
    病理檢查診斷確定者為準。」而上開附表一所列國際分類碼
    150 至159 為消化器及腹膜之惡性腫瘤，有系爭保險契約附
    卷（見本院卷第12至16頁）可稽。查原告於民國93年3 月15
    日因腹瀉前往中國醫藥大學附設醫院作下消化道內視鏡檢查
    ，同年月25日進行內視鏡檢查，於肛門緣上方5 公分處發現
    腫瘤並進行病理切片檢查，發現有直腸類上皮癌（
    Carcinoid tumor,rectum）細胞，並至少侵犯肌肉黏膜層及
    腳緣（Pedicle margin），經免疫化學特別染色支持為類上
    皮癌。嗣於同年4 月14日進行乙狀結腸鏡檢查，於肛門緣上
    方處，發現另一腫瘤（Polypoid lesion）， 經依內視鏡黏
    膜切除術切除，送病理切片量得腫瘤大小為0.8 ×0.7 ×0.
    4 公分，亦經病理組織及免疫化學染色診斷為類上皮癌，病
    理檢查報告並註明為Malignancy（惡性腫瘤）之警示字樣，
    原告因直腸類上皮癌，經上開手術後，再於同年5 月5 日、
    6 月16日及10月20日回診追蹤檢查，並經中國醫藥大學附設
    醫院判斷上開直腸類上皮癌屬國際疾病傷害及死因統計分類
    標準詳細分類號碼154 之惡性腫瘤等情，分別有林忠義醫師
    94年2 月18日病情說明書、中國醫藥大學附設醫院93年3 月
    15日大腸內視鏡檢查申請單、93年3 月16日下消化道內視鏡
    檢查及治療同意書、93年3 月25日病理檢查報告、93年4 月
    14日乙狀結腸鏡檢查單、93年4 月17日病理檢查報告、93
    年5 月5 日腹部超音波檢查單、93年6 月16日乙狀結腸檢查
    單、93年7 月12日診斷證明書、93年10月20日腹部超音波檢
    查單、乙狀結腸檢查單附卷（見本院卷第43、46至58、62至
    65頁）可稽。是依上開書證可知，原告因直腸類上皮癌經中
    國醫藥大學附設醫院為病理檢查確定罹患惡性腫瘤。
(二)、被告固辯稱原告罹患之直腸類上皮癌小於1 公分，又無移轉
    或侵害其他身體組織，自非系爭保險契約所規範之「惡性腫
    瘤」。惟查，直腸類上皮癌屬世界衛生組織（ＷＨＯ）及國
    際疾病傷害及死因統計分類標準歸類為惡性腫瘤，除有系爭
    保險契約附表可證外，復為兩造所不爭執，堪信為真實。且
    查「類上皮癌一般為胚胎期神經組織殘留在前腸、中腸、後
    腸沿生之惡性腫瘤，而惡性腫瘤可因位置、大小、侵犯深度
    及生長的惡性型態而有極大差異，腸道之類上皮癌，75% 為
    1 公分以下，只有2%會有移轉之可能。綜合研判：直腸類上
    皮癌依世界衛生組織及國際疾病碼應為惡性腫瘤之一種。」
    等語，有法務部法醫研究所法醫文書審查鑑定書之鑑定意見
    附卷（見本院卷第94至97頁）可稽，是依上開鑑定報告，原
    告罹患之直腸類上皮癌屬惡性腫瘤，且非無移轉之可能。被
    告既無法舉證證明直腸類上皮癌小於1 公分非屬惡性腫瘤及
    無移轉之可能，其上開所辯，尚難採信。
(三)、按「被保險人發生保險事故後十日內，要保人、被保險人或
    受益人應以書面通知本公司。本公司應於收齊本附約第十八
    條所約定之各項文件後十五內給付之。逾期本公司應按年利
    一分加計利息給付。」、「被保險人符合本附約第三條所約
    定情形時，本公司按其投保計劃所列金額（如附表二）給付
    『初次罹患癌症保險金』。」、「被保險人符合本附約第三
    條所約定之情形，經醫院或醫師診斷必須接受癌症外科手術
    治療時，本公司按投保計劃所列金額（如附表二），依下列
    原則給付癌症手術保險金：一、符合特定癌症項目（如附表
    三）手術時，給付『癌症特定手術醫療保險金』。」、「被
    保險人符合本附約第三條所約定之情形時，本公司自診斷確
    定日後之最近一期保險費繳費日起，豁免該被保險人之所有
    未到期保費。」系爭保險契約第10條、第11條第1 項、第13
    條第1 項第1 款、第17條分別約定之。又原告主張伊於93年
    4 月14日手術切除直腸類上皮癌，並於上開手術後10日內備
    齊各項文件交付被告申請理賠，被告並未給付保險金，被告
    於93年9 月6 日自原告金融機構帳戶扣繳保險費5,248 元等
    情，為被告所不爭執，堪信為真實。而原告罹患直腸類上皮
    癌屬惡性腫瘤，業經認定如上，故依上開約定，被告應支付
    「初次罹患癌症保險金」24萬元乘以二單位，計48萬元，「
    癌症特定手術醫療保險金」4 萬元乘以二單位，計8 萬元，
    以上合計56萬元，並不得再向原告收取最近一期之保險費5,
    248 元。然被告逕於93年9 月6 日自原告帳戶扣繳保險費5,
    248 元，受有利益，致原告受有損害，其受益與原告受損害
    間有因果關係，構成不當得利，亦可認定。從而，原告依據
    保險契約及不當得利之法律關係，請求被告給付如主文第1
    項所示之金額，即屬正當，應予准許。
五、兩造陳明願供擔保，聲請宣告假執行或免為假執行，均核無
    不合，爰分別酌定相當擔保金額准許之。
六、本件事證已臻明確，兩造其餘主張、陳述及證據，於結果之
    判斷均不生影響，爰不一一贅述，附此敘明。
七、結論：原告之訴為有理由，依民事訴訟法第78條、第390 條
    第2 項、第392 條第2 項，判決如主文。
中　　華　　民　　國　　94　　年　　7 　　月　　28　　日
                  民事第五庭審判長法  官  陳嘉惠
                                  法  官  秦慧君
                                  法  官  方錦源
正本係照原本作成。
如不服本判決，應於送達後20日內，向本院提出上訴狀並表明上
訴理由，如於本判決宣示後送達前提起上訴者，應於判決送達後
10日內補提上訴理由書（須附繕本）。
中　　華　　民　　國　　94　　年　　7 　　月　　28　　日
                                  書記官　邱靜銘
